臺灣屏東地方法院刑事判決　　　　　　　 99年度易字第868號
公　訴　人　臺灣屏東地方法院檢察署檢察官
被　　　告　陳輔仁
輔　佐　人　陳台尚
即被告之子
上列被告因家暴恐嚇案件，經檢察官提起公訴（99年度偵續字第
9 號），本院判決如下：
    主  文
陳輔仁犯恐嚇危害安全罪，處拘役伍拾玖日，如易科罰金以新臺
幣壹仟元折算壹日。
    事  實
一、陳輔仁、陳長仁係兄弟，渠等具有家庭暴力防治法第3 條第
    4 款所定家庭成員關係。詎陳輔仁於民國98年5 月7 日10時
    許，在不特定人得共聞共見之屏東縣萬丹鄉○○○○○段河
    川公地（下稱上開土地）一帶，因細故與弟陳長仁、弟媳陳
    龔芳香發生爭執，竟基於妨害名譽、恐嚇危害安全之犯意，
    對陳長仁揚言「幹伊娘，是妻奴，我叫我兒子拿槍打你」等
    語，以此貶損陳長仁之名譽，併傳達將加諸生命、身體惡害
    之旨，造成陳長仁畏懼不已，致生危害於安全。
二、案經陳長仁訴由屏東縣政府警察局屏東分局報告臺灣屏東地
    方法院檢察署檢察官偵查起訴。
    理  由
壹、證據之證據能力
一、被告以外之人於偵查中向檢察官所為陳述，依刑事訴訟法第
    159 條之1 第2 項明文規定原則上得為證據。查證人陳龔芳
    香於偵查中在檢察官面前之具結證述，被告未抗辯該審判外
    陳述有何顯不可信之情況，亦未請求行使詰問權，依前開法
    條規定，當有證據能力。
二、按被告以外之人於審判外之陳述，雖不符刑事訴訟法第159
    條之1 至之4 等規定，惟經當事人於審判程序同意作為證據
    ，法院審酌該言詞或書面陳述作成時之情況，認為適當者，
    亦得為證據；又當事人、代理人或辯護人於法院調查證據時
    ，知有刑事訴訟法第159 條第1 項不得為證據之情形，而未
    於言詞辯論終結前聲明異議者，視為有前項之同意；刑事訴
    訟法第159 條之5 定有明文。本件當事人對其餘卷內傳聞證
    據，未在言詞辯論終結前聲明異議，本院審酌上開證據作成
    時，並無不當取供或非法取得情形，認以之作為本案證據亦
    屬適當，故依法有證據能力。
貳、實體方面
一、訊據被告固坦認於前揭時地與弟陳長仁、弟媳陳龔芳香發生
    爭執，惟矢口否認有何犯行，辯稱：因伊之弟陳長仁、兄陳
    國欽兩家間官司纏身，而陳長仁認為伊站在陳國欽那邊，故
    挾怨誣指本案，另觀陳長仁、陳龔芳香原本說要叫警察來抓
    伊涉嫌竊盜，最後竟然改為申告伊口出惡言，可見前後反覆
    、確係誣指，實則案發時伊只因爭執而出口質問對方「路不
    是你的」，沒有罵人也沒有恐嚇云云（見偵卷第5 頁、本院
    卷第86頁反面）。
二、經查：
（一）上揭犯罪事實，業據證人即被害人陳長仁、在場者陳龔芳
      香證述歷歷，並有證人即承辦員警簡燕章說明偵辦本案經
      過可資佐證。考諸：
    1.證人陳長仁、陳龔芳香與被告乃近親關係，已難想像有何
      動機及必要需故為不實指述，使自己平白陷入誣告或偽證
      罪責之風險；且若證人陳長仁、陳龔芳香有意興訟誣陷，
      顯應同稱渠夫妻皆為被害人，而一味誇飾渲染案發情節、
      蓄意做出惡化被告之陳述，然證人陳長仁、陳龔芳香係明
      確指述「被告僅對陳長仁惡言相向」（見警卷第4 、7 頁
      ，偵卷第5 頁，調偵卷第8 頁），益徵渠等所證內容確屬
      實情、尚無設詞虛指可言。
    2.況案發當天乃被告偶因取水需求前往渠兄弟3 人分管之上
      開土地，適在場之證人陳龔芳香質疑被告是否侵入證人陳
      長仁管領範圍內，致被告先與證人陳龔芳香滋生口角，迨
      一旁之證人陳長仁上前找被告理論後，進而演變成被告、
      證人陳長仁間之爭執對立，其後證人陳長仁和陳龔芳香便
      報警處理等衝突發生之來歷經過，既為被告、證人陳長仁
      和陳龔芳香同認在卷（見警卷第4 、7 頁，偵卷第5 頁，
      調偵卷第8 頁），可見證人陳長仁、陳龔芳香係偶因事端
      繼之密接歷經整起衝突始末，猶無事前處心設計之可能。
    3.矧證人即承辦員警簡燕章業已詳證：陳長仁和陳龔芳香報
      案後伊據此趕至現場時，被告早經離去，而陳長仁、陳龔
      芳香第一時間即向伊指述被告出言辱罵、恐嚇等節（見本
      院卷第104 頁以下），衡諸證人簡燕章為承辦公務之警察
      ，理將持平公正，殊無可能無端袒護衝突爭執之任何一造
      ，其所證情節自堪採信，是證人陳長仁、陳龔芳香第一時
      間便供稱被告之辱罵、恐嚇情事，亦證渠等確係陳述甫經
      發生之事實，尚非事後另行編纂、臨訟設詞所為。
    4.至證人陳長仁、陳龔芳香雖於警偵訊中就被告口出惡言之
      精確用語，指證略有出入，惟觀被告平時原即口齒不清、
      表達能力欠佳，猶需兒子陳台尚擔任輔佐人陪同在庭協助
      陳述等情（見本院卷第86頁反面），是依案發時衝突對立
      、情緒激動之際，其話語理將更加含糊雜亂，故證人陳長
      仁、陳龔芳香顯係因此難以精確記憶該等用字譴詞，尚無
      不合情理，從而渠等既就「被告對陳長仁揚言『幹伊娘，
      是妻奴，我叫我兒子拿槍打你』」之主要事實業已指證歷
      歷，自難徒憑細節方面未能交代清楚，遽認此等證詞非可
      採信，附此敘明。
    5.綜上，前揭證人之證詞顯可憑採，而足資互核認定被告之
      犯罪事實。
（二）至被告以前詞置辯，然查：
    1.關於被告在其弟陳長仁、其兄陳國欽爭訟中所持立場與本
      案之關連性部分，稽之陳長仁、陳國欽兩家間，自97年起
      確因家暴傷害等事彼此付諸司法、纏訟數案迄今一節，經
      核本院97年度易字第72號、99年度簡字第1642號、99年度
      簡字第1934號案卷屬實，並有各該判決書、陳長仁和陳國
      欽之前案紀錄表等件附卷為憑（見本院卷第5-25頁），惟
      被告於該等訴訟中僅為證人身分、並非當事人，且本件案
      發前其只在98年4 月13日本院家事法庭作證1 次，內容略
      謂「陳長仁、陳國欽打架時我不在場，但事後為了家庭和
      諧，我有去找民代試圖化解渠間對立」（見本院98年度家
      護抗字第4 號卷第56頁），可見被告非但與前開官司沒有
      直接利害關係，其到庭作證時亦無何偏袒、僅表露意在撮
      和兄弟紛爭之情狀，已見上舉「陳長仁挾怨報復」之說詞
      ，尚乏實據。
    2.關於陳長仁、陳龔芳香報警是否原為捉拿被告涉嫌竊盜、
      後才改為申告口出惡言部分，考諸證人陳長仁、陳龔芳香
      未曾於報案、警詢時說過被告涉嫌竊盜一事，並無前後反
      覆、忽而指控竊盜忽而申告口出惡言等情，有卷附偵查報
      告、歷次筆錄足稽（見警卷第2 、3 、6 頁，本院卷第92
      頁），再證人即承辦員警簡燕章亦明確稱「陳長仁、陳龔
      芳香第一時間就針對被告口出惡言予以求援，沒向我提過
      有無竊盜情事」（見本院卷第104 頁反面），則前揭證人
      足可憑信既詳前論，顯然被告仍空言辯稱「陳長仁、陳龔
      芳香指控反覆」，同無實據。
    3.綜上，被告辯解內容未可遽採，其猶稱：只出口質問對方
      「路不是你的」云云，益見避重就輕、試圖迴避己身罪行
      之情，自無從作為何等有利之認定。
（三）按刑法上之公然侮辱罪，僅須侮辱行為足使不特定人或多
      數人得以共見共聞，即行成立，且只任意謾罵並未指有具
      體事實，仍屬公然侮辱（司法院院字第2179號解釋意旨可
      參）。觀諸卷附現場照片、圖示，可見上開土地乃屬一片
      開闊之空間（見偵卷第7-8 頁），無疑被告與陳長仁等人
      衝突之際，確實處在不特定人得共聞共見之情狀，是被告
      以「幹伊娘，是妻奴」謾罵陳長仁部分，經比對該前後語
      意，綜合案發時環境情狀，可現其貶損名譽之惡意，又衡
      諸一般社會通念，該惡意貶損之醜化詞句，已足使對造在
      精神、心理上感受到難堪，自係公然侮辱行為無訛。
（四）按刑法第305 條之恐嚇罪，所稱以加害生命、身體、自由
      、名譽、財產之事，恐嚇他人者，係指使人生畏怖心為目
      的，將加諸惡害之旨通知於被害人而言，至該通知是否足
      以使他人生畏怖心，應依一般社會通常觀念為判斷準則（
      最高法院52年台上字第751 號判例、84年度台上字第813
      號判決意旨參照）。本件被告以唆使他人開槍等語傳達加
      諸惡害旨意，衡此重大暴力相向之預告，無論被告方面是
      否確有槍枝來源，顯均足令接受該旨意者心生畏懼，由是
      被告向陳長仁出言「我叫我兒子拿槍打你」部分，應評價
      為恐嚇危害安全行為無誤。
（五）綜合上述，被告被訴犯行罪證已臻明確，應依法論科。
三、按家庭暴力者，謂家庭成員間實施精神或身體上不法侵害之
    行為；又家庭暴力罪者，謂家庭成員間故意實施家庭暴力行
    為而成立其他法律所規定之犯罪；家庭暴力防治法第2 條第
    1 、2 款分別定有明文。查被告、陳長仁為兄弟，經渠等同
    認在卷（見警卷第4 、9 頁），核係家庭暴力防治法第3 條
    第4 款所定家庭成員，則被告對陳長仁遂行侮辱、恐嚇，自
    屬家庭成員間實施不法侵害行為，為家庭暴力防治法第2 條
    所稱家庭暴力，且構成刑法之公然侮辱、恐嚇危害安全犯行
    ，但因家庭暴力防治法關於該等規範並無罰則規定，應僅依
    刑法之罪刑處斷；本件起訴書漏載家庭暴力防治法之適用，
    惟經公訴人當庭補充（見本院卷第109 頁反面），併此敘明
    。核被告所為，係犯刑法第309 條第1 項之公然侮辱罪、第
    305 條之恐嚇危害安全罪。被告一次口出惡言，同時詆毀名
    譽和傳達加諸惡害旨意，為想像競合犯，應從一重之恐嚇危
    害安全罪處斷。至起訴書漏未審酌被告所言惡語部分含有貶
    損名譽情事，以致未予論究刑法第309 條第1 項之罪嫌，然
    因此與已起訴之恐嚇危害安全罪間既有想像競合關係，即裁
    判上一罪，自屬起訴效力所及，且公訴人業已當庭擴張訴追
    犯罪事實至前述公然侮辱部分，復由本院踐行權利告知俾被
    告方面得以充分防禦（見本院卷第103 頁反面），特此敘明
    。
四、爰審酌被告早於89年間已有竊盜前科，至91年9 月12日執行
    完畢，此有前案紀錄表、刑案資料查註紀錄表等件可考，詎
    今再度犯下本案，顯見法治觀念依舊薄弱、未因歷經前案而
    收得警惕；又被告為智識正常之成年人，當知悉人際衝突應
    依理性平和之方式予以解決，竟不思循此，僅因細故即率然
    遂行公然侮辱、恐嚇危害安全，且加害對象係胞弟，犯罪動
    機殊屬可議；另被告漠視法治，不知尊重他人名譽、罔顧他
    人安危而犯下本案，卻未就所為表現絲毫愧對之意，自承案
    發迄今不曾向被害人誠心道歉或為任何賠償（見本院卷第11
    3 頁以下），犯後態度確屬不佳；兼衡被害人遭辱罵、恐嚇
    程度之法益侵害結果等一切情狀，量處如主文所示之刑，併
    諭知易科罰金之折算標準，以資懲儆。
據上論斷，應依刑事訴訟法第284 條之1 、第299 條第1 項前段
，家庭暴力防治法第2 條，刑法第11條前段、第309 條第1 項、
第305 條、第55條、第41條第1 項前段，刑法施行法第1 條之1
第1 項、第2 項前段，判決如主文。
本案經檢察官許英輝到庭執行職務
中    華    民    國    100    年    4    月    25    日
                    刑事第四庭   法  官   江振源
以上正本證明與原本無異
如不服本判決，應於判決送達後10日內向本院提出上訴書狀（應
附繕本），其未敘述上訴理由者，應於上訴期間屆滿後20日內補
提理由書狀於本院，上訴於臺灣高等法院高雄分院。
中    華    民    國    100    年    4    月    25    日
                                 書記官   邱淑婷
附錄本判決論罪科刑法條：
家庭暴力防治法第2條
本法用詞定義如下：
一、家庭暴力：指家庭成員間實施身體或精神上不法侵害之行為
    。
二、家庭暴力罪：指家庭成員間故意實施家庭暴力行為而成立其
    他法律所規定之犯罪。
三、騷擾：指任何打擾、警告、嘲弄或辱罵他人之言語、動作或
    製造使人心生畏怖情境之行為。
四、跟蹤：指任何以人員、車輛、工具、設備或其他方法持續性
    監視、跟追之行為。
五、加害人處遇計畫：指對於加害人實施之認知教育輔導、心理
    輔導、精神治療、戒癮治療或其他輔導、治療。
刑法第309條
公然侮辱人者，處拘役或三百元以下罰金。
以強暴犯前項之罪者，處一年以下有期徒刑、拘役或五百元以下
罰金。
刑法第305 條
以加害生命、身體、自由、名譽、財產之事，恐嚇他人致生危害
於安全者，處二年以下有期徒刑、拘役或三百元以下罰金。